ACORDAO-COMPLETO-2406205

ACÓRDÃO 4366/2020 ATA 11/2020 - SEGUNDA CÂMARA

VISTOS, relatados e discutidos estes autos de Tomada de Contas Especial (TCE) instaurada pela Secretaria Especial do Esporte, em desfavor de União das Associações e Conselhos de Moradores de Olinda e Marcos Morais Martins, em razão da não comprovação da regular aplicação dos recursos repassados pela União mediante o Convênio CV ME 353/2006, registro Siafi 580909, firmado entre o Ministério do Esporte e a referida entidade, e que tinha por objeto o instrumento descrito como “Implantação de Núcleos de Esporte do Programa Segundo Tempo”;
ACORDAM os ministros do Tribunal de Contas da União, reunidos em sessão da Segunda Câmara, com fundamento nas razões expostas pelo relator, em:
9.1. considerar revéis os responsáveis União das Associações e Conselhos de Moradores de Olinda (CNPJ: 24.134.413/0001-27) e Marcos Morais Martins (CPF: XXX.985.754-XX) , para todos os efeitos, dando-se prosseguimento ao processo, com fulcro no art. 12, § 3º, da Lei 8.443/1992; 
9.2. julgar irregulares, nos termos dos arts. 1º, inciso I, 16, inciso III, alíneas “b” e “c”, da Lei 8.443/1992, c/c os arts. 19 e 23, inciso III, da mesma Lei, as contas dos responsáveis União das Associações e Conselhos de Moradores de Olinda (CNPJ: 24.134.413/0001-27) e Marcos Morais Martins (CPF: XXX.985.754-XX) , condenando-os solidariamente ao pagamento das importâncias a seguir especificadas, atualizadas monetariamente e acrescidas dos juros de mora, calculadas a partir das datas discriminadas até a data da efetiva quitação do débito, fixando-lhes o prazo de 15 (quinze) dias, para que comprovem, perante o Tribunal, o recolhimento das referidas quantias aos cofres do Tesouro Nacional, nos termos do art. 23, inciso III, alínea ‘a’, da citada lei, c/c o art. 214, inciso III, alínea ‘a’, do Regimento Interno do TCU.  
	Débitos relacionados ao responsável Marcos Morais Martins (CPF: XXX.985.754-XX) em solidariedade com União das Associações e Conselhos de Moradores de Olinda (CNPJ: 24.134.413/0001-27) :
	Data de ocorrência
	Valor histórico (R$) 

	19/7/2008
	19.824,93

	19/7/2008
	1.500,00

	18/7/2008
	595.000,00

	19/7/2008
	124.000,00

Valor atualizado do débito (com juros) em 24/3/2020: R$ 2.066.061,09
9.3. autorizar, desde logo, a cobrança judicial das dívidas, caso não atendidas a notificação, na forma do disposto no art. 28, inciso II, da Lei 8.443/1992;
9.4. autorizar também, desde logo, se requerido, com fundamento no art. 28, inciso I, da Lei 8.443, de 1992, c/c o art. 217, §§ 1º e 2º do Regimento Interno do TCU, o parcelamento das dívidas em até 36 (trinta e seis) parcelas, incidindo, sobre cada parcela, corrigida monetariamente, os correspondentes acréscimos legais, fixando-lhes o prazo de 15 (quinze) dias, a contar do recebimento da notificação, para comprovarem, perante o Tribunal, o recolhimento da primeira parcela, e de 30 (trinta) dias, a contar da parcela anterior, para comprovarem os recolhimentos das demais parcelas, devendo incidir, sobre cada valor mensal, atualizado monetariamente, os juros de mora devidos, no caso do débito, na forma prevista na legislação em vigor, alertando os responsáveis de que a falta de comprovação do recolhimento de qualquer parcela importará o vencimento antecipado do saldo devedor, nos termos do § 2º do art. 217 do Regimento Interno deste Tribunal; 
9.5. enviar cópia deste Acórdão à Secretaria Especial do Esporte e aos responsáveis, para ciência, e à Procuradoria da República no Estado de Pernambuco, nos termos do § 3º do art. 16 da Lei 8.443/1992, c/c o § 7º do art. 209 do Regimento Interno do TCU, para adoção das medidas cabíveis, e informar-lhes que a presente deliberação, acompanhada do Relatório e do Voto que a fundamenta, está disponível para a consulta no endereço www.tcu.gov.br/acordaos.

Tomada de Contas Especial (TCE) instaurada pela Secretaria Especial do Esporte, em desfavor de União das Associações e Conselhos de Moradores de Olinda e Marcos Morais Martins, em razão da não comprovação da regular aplicação dos recursos repassados pela União mediante o Convênio CV ME 353/2006, que tinha por objeto o instrumento descrito como Implantação de Núcleos de Esporte do Programa Segundo Tempo.

Segunda Câmara

Secretaria Especial do Esporte.

3. Interessados/Responsáveis:
3.1. Responsáveis: Marcos Morais Martins (XXX.985.754-XX); União das Associações e Conselhos de Moradores de Olinda (24.134.413/0001-27).

13.1. Ministros presentes: Ana Arraes (Presidente), Augusto Nardes (Relator), Aroldo Cedraz e Raimundo Carreiro.
13.2. Ministros-Substitutos presentes: Marcos Bemquerer Costa e André Luís de Carvalho.

AUGUSTO NARDES

Adoto como relatório a instrução elaborada por auditor da Secretaria de Controle Externo de Tomada de Contas Especial (peça 73) , que contou com a anuência do corpo diretivo daquela unidade (peças 74 e 75) e do Ministério Público junto ao TCU (peça 76) :
“INTRODUÇÃO
Cuidam os autos de tomada de contas especial instaurada pela Secretaria Especial do Esporte, em desfavor de União das Associações e Conselhos de Moradores de Olinda (CNPJ: 24.134.413/0001-27) e Marcos Morais Martins (CPF: XXX.985.754-XX) , em razão da não comprovação da regular aplicação dos recursos repassados pela União mediante o Convênio CV ME 353/2006, registro Siafi 580909 (peça 12) , firmado entre o Ministério do Esporte e a referida entidade, e que tinha por objeto o instrumento descrito como ‘Implantação de Núcleos de Esporte do Programa Segundo Tempo’.
HISTÓRICO
Em 16/5/2018, com fundamento na IN/TCU 71/2012, alterada pela IN/TCU 76/2016 e DN/TCU 155/2016, o dirigente da Secretaria Especial do Esporte autorizou a instauração da tomada de contas especial (peça 1) . O processo foi registrado no sistema e-TCE com o número 489/2018.
O Convênio CV ME 353/2006, registro Siafi 580909, foi firmado no valor de R$ 1.803.579,50, sendo R$ 1.679.579,50 à conta do concedente e R$ 124.000,00 referentes à contrapartida do convenente. Teve vigência de 29/12/2006 a 18/7/2008, com prazo para apresentação da prestação de contas em 18/8/2008. Os repasses efetivos da União totalizaram R$ 1.679.579,50 (peça 33) .
A prestação de contas e complementações enviadas foram analisadas por meio dos documentos constantes nas peças 8 e 48.
O fundamento para a instauração da Tomada de Contas Especial, conforme consignado na matriz de responsabilização elaborada pelo tomador de contas, foi a constatação da seguinte irregularidade: 
Não cumprimento total do objeto e não comprovação da boa e regular aplicação dos recursos. 
Os responsáveis arrolados na fase interna foram devidamente comunicados e, diante da ausência de justificativas suficientes para elidir a irregularidade e da não devolução dos recursos, instaurou-se a tomada de contas especial.
No relatório (peça 56) , o tomador de contas concluiu que o prejuízo importaria no valor original de R$ 740.324,93, imputando-se a responsabilidade a União das Associações e Conselhos de Moradores de Olinda, na condição de contratado, e a Marcos Morais Martins, na condição de dirigente. 
Em 10/5/2019, a Controladoria-Geral da União emitiu o relatório de auditoria (peça 57) , em concordância com o relatório do tomador de contas. O certificado de auditoria e o parecer do dirigente do órgão de controle interno concluíram pela irregularidade das presentes contas (peças 58 e 59) .
Em 17/5/2019, o ministro responsável pela área atestou haver tomado conhecimento das conclusões contidas no relatório e certificado de auditoria, bem como do parecer conclusivo do dirigente do órgão de controle interno, manifestando-se pela irregularidade das contas, e determinou o encaminhamento do processo ao Tribunal de Contas da União (peça 60) .
Na instrução inicial (peça 63) , analisando-se os documentos nos autos, concluiu-se pela necessidade de realização de citação para as irregularidades abaixo: 
Irregularidade 1: não devolução do saldo (rendimento financeiro) da conta específica do convênio descrito como ‘implantação de núcleos de esporte do programa segundo tempo’, no caso de não utilização da totalidade dos recursos federais transferidos na execução do objeto pactuado.
Evidências da irregularidade: documentos técnicos presentes nas peças 12, 36, 1, 34 e 33.
Normas infringidas: Art. 37, caput, c/c o art. 70, parágrafo único, da Constituição da República Federativa do Brasil; art. 93 do Decreto-lei 200/1967; art. 66 do Decreto 93.872/1986, art. 60 da Portaria Interministerial MP/MF/CGU 424/2016, Cláusula Segunda, item II, alínea 'm' e Cláusula Décima Terceira, alínea 'a' do convênio firmado. 
	Débito relacionado aos responsáveis União das Associações e Conselhos de Moradores de Olinda (CNPJ: 24.134.413/0001-27) e Marcos Morais Martins (CPF: XXX.985.754-XX) :
	Data de ocorrência
	Valor histórico (R$) 

	19/7/2008
	19.824,93

Cofre credor: Tesouro Nacional.
Responsável: União das Associações e Conselhos de Moradores de Olinda (CNPJ: 24.134.413/0001-27) .
Conduta: deixar de devolver o saldo atualizado da conta específica do instrumento em questão, no caso de não utilização dos recursos federais transferidos na execução do ajuste.
Nexo de causalidade: A não devolução do saldo financeiro remanescente da conta específica do instrumento em questão caracteriza apropriação indevida de verbas federais transferidas, resultando em dano ao erário.
Culpabilidade: não há excludentes de ilicitude, de culpabilidade e de punibilidade; é razoável supor que o administrador responsável pela pessoa jurídica tinha consciência da ilicitude de sua conduta; era exigível conduta diversa da praticada, qual seja, restituir saldos financeiros remanescentes na conta especifica do ajuste, com base no valor atualizado. 
Responsável: Marcos Morais Martins (CPF: XXX.985.754-XX) .
Conduta: deixar de devolver o saldo atualizado da conta específica do instrumento em questão, no caso de não utilização dos recursos federais transferidos na execução do ajuste.
Nexo de causalidade: A não devolução do saldo financeiro remanescente da conta específica do instrumento em questão caracteriza apropriação indevida de verbas federais transferidas, resultando em dano ao erário.
Culpabilidade: não há excludentes de ilicitude, de culpabilidade e de punibilidade; é razoável supor que o responsável tinha consciência da ilicitude de sua conduta; era exigível conduta diversa da praticada, qual seja, restituir saldos financeiros remanescentes na conta especifica do ajuste, com base no valor atualizado. 
Encaminhamento: citação.
Irregularidade 2: realização de despesas em itens não permitidos ou incompatíveis com o objeto do convênio descrito como ‘implantação de núcleos de esporte do programa segundo tempo’, uma vez que o concedente constatou o pagamento indevido de almoço e café da manhã a professores e estagiários, quando apenas os alunos poderiam ser beneficiados.   
Evidências da irregularidade: documentos técnicos presentes nas peças 1, 12, 36 e 53.
Normas infringidas: Art. 37, caput, c/c o art. 70, parágrafo único, da Constituição da República Federativa do Brasil; art. 93 do Decreto-lei 200/1967; art. 66 do Decreto 93.872/1986; Cláusula Segunda, item II, alínea 'c', do ajuste.
	Débito relacionado aos responsáveis União das Associações e Conselhos de Moradores de Olinda (CNPJ: 24.134.413/0001-27) e Marcos Morais Martins (CPF: XXX.985.754-XX) :
	Data de ocorrência
	Valor histórico (R$) 

	19/7/2008
	1.500,00

Cofre credor: Tesouro Nacional.
Responsável: União das Associações e Conselhos de Moradores de Olinda (CNPJ: 24.134.413/0001-27) .
Conduta: realizar despesas na execução do instrumento em questão em itens não permitidos ou incompatíveis com as especificações constantes do termo aprovado.
Nexo de causalidade: A utilização de recursos federais transferidos no âmbito do instrumento em questão em itens não permitidos ou incompatíveis com o termo aprovado resultou na impugnação das referidas despesas e, consequentemente, em dano ao erário.
Culpabilidade: não há excludentes de ilicitude, de culpabilidade e de punibilidade; é razoável supor que o administrador responsável pela pessoa jurídica tinha consciência da ilicitude de sua conduta; era exigível conduta diversa da praticada, qual seja, aplicar os recursos federais transferidos exclusivamente em itens permitidos ou compatíveis com o respectivo termo aprovado. 
Responsável: Marcos Morais Martins (CPF: XXX.985.754-XX) .
Conduta: realizar despesas na execução do instrumento em questão em itens não permitidos ou incompatíveis com as especificações constantes do termo aprovado.
Nexo de causalidade: A utilização de recursos federais transferidos no âmbito do instrumento em questão em itens não permitidos ou incompatíveis com o termo aprovado resultou na impugnação das referidas despesas e, consequentemente, em dano ao erário.
Culpabilidade: não há excludentes de ilicitude, de culpabilidade e de punibilidade; é razoável supor que o responsável tinha consciência da ilicitude de sua conduta; era exigível conduta diversa da praticada, qual seja, aplicar os recursos federais transferidos exclusivamente em itens permitidos ou compatíveis com o respectivo termo aprovado. 
Encaminhamento: citação.
Irregularidade 3: ausência parcial de documentação de prestação de contas dos recursos federais repassados à União das Associações e Conselhos de Moradores de Olinda, no âmbito do convênio descrito como ‘implantação de núcleos de esporte do programa segundo tempo’, consubstanciada na falta de recibos, notas fiscais ou outros documentos capazes de comprovar os pagamentos realizados na ação ‘Recursos Humanos’.
Evidências da irregularidade: documentos técnicos presentes nas peças 12, 36, 1, 34, 53 e 33.
Normas infringidas: Art. 37, caput, c/c o art. 70, parágrafo único, da Constituição da República Federativa do Brasil, art. 93 do Decreto-lei 200/1967; art. 66 caput, do Decreto 93.872/1986, art. 10 da Instrução Normativa 71/2012, art. 4º da Decisão Normativa TCU 155/2016, Cláusula Segunda, item II, alínea 'n' e Cláusula Décima, § único, do ajuste. 
	Débito relacionado aos responsáveis União das Associações e Conselhos de Moradores de Olinda (CNPJ: 24.134.413/0001-27) e Marcos Morais Martins (CPF: XXX.985.754-XX) :
	Data de ocorrência
	Valor histórico (R$) 

	18/7/2008
	595.000,00

Cofre credor: Tesouro Nacional.
Responsável: União das Associações e Conselhos de Moradores de Olinda (CNPJ: 24.134.413/0001-27) .
Conduta: apresentar de forma incompleta a documentação relativa à prestação de contas dos recursos federais repassados por meio do instrumento em questão, deixando de juntar recibos, notas fiscais e outros documentos capazes de comprovar as despesas no âmbito da ação ‘Recursos Humanos’.
Nexo de causalidade: a apresentação incompleta da documentação da prestação de contas impediu a comprovação da regular aplicação dos recursos federais repassados, no âmbito do instrumento em questão, resultando em presunção de dano ao erário.
Culpabilidade: não há excludentes de ilicitude, de culpabilidade e de punibilidade; é razoável supor que o administrador responsável pela pessoa jurídica tinha consciência da ilicitude de sua conduta; era exigível conduta diversa da praticada, qual seja, apresentar a prestação de contas contendo todos os documentos necessários à comprovação da regular aplicação dos recursos federais repassados, conforme estabelecido nas normas aplicáveis. 
Responsável: Marcos Morais Martins (CPF: XXX.985.754-XX) .
Conduta: apresentar de forma incompleta a documentação relativa à prestação de contas dos recursos federais repassados por meio do instrumento em questão, deixando de juntar recibos, notas fiscais e outros documentos capazes de comprovar as despesas no âmbito da ação ‘Recursos Humanos’.
Nexo de causalidade: a apresentação incompleta da documentação da prestação de contas impediu a comprovação da regular aplicação dos recursos federais repassados, no âmbito do instrumento em questão, resultando em presunção de dano ao erário.
Culpabilidade: não há excludentes de ilicitude, de culpabilidade e de punibilidade; é razoável supor que o responsável tinha consciência da ilicitude de sua conduta; era exigível conduta diversa da praticada, qual seja, apresentar a prestação de contas contendo todos os documentos necessários à comprovação da regular aplicação dos recursos federais repassados, conforme estabelecido nas normas aplicáveis. 
Encaminhamento: citação.
Irregularidade 4: não comprovação do aporte da contrapartida pactuada do convênio descrito como ‘implantação de núcleos de esporte do programa segundo tempo’.
Evidências da irregularidade: documentos técnicos presentes nas peças 12, 36, 1, 34, 53 e 33.
Normas infringidas: Art. 70, parágrafo único, da Constituição Federal de 1988; art. 93, do Decreto-lei 200, de 25 de fevereiro de 1967; art. 57, parágrafo único, da Portaria Interministerial 127/2008, Cláusula Segunda, item II, alínea 'b', do convênio firmado.
	Débito relacionado aos responsáveis União das Associações e Conselhos de Moradores de Olinda (CNPJ: 24.134.413/0001-27) e Marcos Morais Martins (CPF: XXX.985.754-XX) :
	Data de ocorrência
	Valor histórico (R$) 

	19/7/2008
	124.000,00

Cofre credor: Tesouro Nacional.
Responsável: União das Associações e Conselhos de Moradores de Olinda (CNPJ: 24.134.413/0001-27) .
Conduta: não comprovar a aplicação dos recursos da contrapartida no objeto do instrumento em questão.
Nexo de causalidade: A não comprovação da aplicação dos recursos da contrapartida resulta na utilização indevida dos recursos federais transferidos para substituir as despesas que deveriam ser custeadas com os recursos do convenente, resultando em presunção de prejuízo ao erário.
Culpabilidade: não há excludentes de ilicitude, de culpabilidade e de punibilidade; é razoável supor que o administrador responsável pela pessoa jurídica tinha consciência da ilicitude de sua conduta; era exigível conduta diversa da praticada, qual seja, aplicar os recursos da contrapartida na forma pactuada no instrumento. 
Responsável: Marcos Morais Martins (CPF: XXX.985.754-XX) .
Conduta: não comprovar a aplicação dos recursos da contrapartida no objeto do instrumento em questão.
Nexo de causalidade: A não comprovação da aplicação dos recursos da contrapartida resulta na utilização indevida dos recursos federais transferidos para substituir as despesas que deveriam ser custeadas com os recursos do convenente, resultando em presunção de prejuízo ao erário.
Culpabilidade: não há excludentes de ilicitude, de culpabilidade e de punibilidade; é razoável supor que o responsável tinha consciência da ilicitude de sua conduta; era exigível conduta diversa da praticada, qual seja, aplicar os recursos da contrapartida na forma pactuada no instrumento. 
Encaminhamento: citação.
Em cumprimento ao pronunciamento da unidade (peça 65) , foram efetuadas citações dos responsáveis, nos moldes adiante:
 União das Associações e Conselhos de Moradores de Olinda - promovida a citação do responsável, conforme delineado adiante:
	Comunicação: Ofício 9864/2019 – Secex-TCE (peça 68) 
Data da Expedição: 21/11/2019
Data da Ciência: 25/11/2019 (peça 70) 
Nome Recebedor: Orlando Morais 
Observação: Ofício enviado para o endereço do responsável, conforme pesquisa de endereço no sistema da Receita Federal.
Fim do prazo para a defesa: 10/12/2019
	
 Marcos Morais Martins - promovida a citação do responsável, conforme delineado adiante:
	Comunicação: Ofício 9865/2019 – Secex-TCE (peça 69) 
Data da Expedição: 21/11/2019
Data da Ciência: 26/11/2019 (peça 71) 
Nome Recebedor: Jacinta dos Santos
Observação: Ofício enviado para o endereço do responsável, conforme pesquisa de endereço no sistema da Receita Federal.
Fim do prazo para a defesa: 11/12/2019
	
Conforme Despacho de Conclusão das Comunicações Processuais (peça 72) , informa-se que as providências inerentes às comunicações processuais foram concluídas. 
Transcorrido o prazo regimental, os responsáveis União das Associações e Conselhos de Moradores de Olinda e Marcos Morais Martins permaneceram silentes, devendo ser considerados revéis, nos termos do art. 12, §3º, da Lei 8.443/1992.
ANÁLISE DOS PRESSUPOSTOS DE PROCEDIBILIDADE DA IN/TCU 71/2012
Apreciação do Prejuízo ao Contraditório e Ampla Defesa
Verifica-se que não houve o transcurso de mais de dez anos desde o fato gerador sem que tenha havido a notificação dos responsáveis pela autoridade administrativa federal competente (art. 6º, inciso II, c/c art. 19 da IN/TCU 71/2012, modificada pela IN/TCU 76/2016) , uma vez que o fato gerador da irregularidade sancionada ocorreu em 19/7/2008, e os responsáveis foram notificados sobre as irregularidades pela autoridade administrativa competente nos exercícios de 2013 e 2018 (peça 56, p. 4) .
Valor de Constituição da TCE 	
Verifica-se, ainda, que o valor atualizado do débito apurado (sem juros) em 1/1/2017 é de R$ 1.249.076,22, portanto superior ao limite mínimo de R$ 100.000,00, na forma estabelecida conforme os arts. 6º, inciso I, e 19 da IN/TCU 71/2012, modificada pela IN/TCU 76/2016. 
OUTROS PROCESSOS/DÉBITOS NOS SISTEMAS DO TCU COM OS MESMOS RESPONSÁVEIS
Informa-se que não foi encontrado débito imputável aos responsáveis em outros processos no Tribunal.
A tomada de contas especial está, assim, devidamente constituída e em condição de ser instruída.
EXAME TÉCNICO
Da validade das notificações:
Preliminarmente, cumpre tecer breves considerações sobre a forma como são realizadas as comunicações processuais no TCU. A esse respeito, destacam-se o art. 179, do Regimento Interno do TCU (Resolução 155, de 4/12/2002) e o art. 4º, inciso III, § 1º, da Resolução TCU 170, de 30 de junho de 2004, in verbis:
Art. 179. A citação, a audiência ou a notificação, bem como a comunicação de diligência, farse-ão:
I - mediante ciência da parte, efetivada por servidor designado, por meio eletrônico, fac-símile, telegrama ou qualquer outra forma, desde que fique confirmada inequivocamente a entrega da comunicação ao destinatário;
II - mediante carta registrada, com aviso de recebimento que comprove a entrega no endereço do destinatário;
III - por edital publicado no Diário Oficial da União, quando o seu destinatário não for localizado
 (...) 
Art. 3º As comunicações serão dirigidas ao responsável, ou ao interessado, ou ao dirigente de órgão ou entidade, ou ao representante legal ou ao procurador constituído nos autos, com poderes expressos no mandato para esse fim, por meio de:
I - correio eletrônico, fac-símile ou telegrama;
II - servidor designado;
III - carta registrada, com aviso de recebimento;
IV - edital publicado no Diário Oficial da União, quando o seu destinatário não for localizado, nas hipóteses em que seja necessário o exercício de defesa.
Art. 4º. Consideram-se entregues as comunicações:
I - efetivadas conforme disposto nos incisos I e II do artigo anterior, mediante confirmação da ciência do destinatário;
II - realizadas na forma prevista no inciso III do artigo anterior, com o retorno do aviso de recebimento, entregue comprovadamente no endereço do destinatário;
III - na data de publicação do edital no Diário Oficial da União, quando realizadas na forma prevista no inciso IV do artigo anterior.
§ 1º O endereço do destinatário deverá ser previamente confirmado mediante consulta aos sistemas disponíveis ao Tribunal ou a outros meios de informação, a qual deverá ser juntada ao respectivo processo.
 (...) 
Bem se vê, portanto, que a validade da citação via postal não depende de que o aviso de recebimento seja assinado pelo próprio destinatário da comunicação, o que dispensa, no caso em tela, a entrega do AR em ‘mãos próprias’. A exigência da norma é no sentido de o Tribunal verificar se a correspondência foi entregue no endereço correto, residindo aqui a necessidade de certeza inequívoca. 
Não é outra a orientação da jurisprudência do TCU, conforme se verifica dos julgados a seguir transcritos:
São válidas as comunicações processuais entregues, mediante carta registrada, no endereço correto do responsável, não havendo necessidade de que o recebimento seja feito por ele próprio (Acórdão 3648/2013-TCU-Segunda Câmara, Relator Ministro JOSÉ JORGE) ;
É prescindível a entrega pessoal das comunicações pelo TCU, razão pela qual não há necessidade de que o aviso de recebimento seja assinado pelo próprio destinatário. Entregandose a correspondência no endereço correto do destinatário, presume-se o recebimento da citação. (Acórdão 1019/2008-TCU-Plenário, Relator Ministro BENJAMIN ZYMLER) ;
As comunicações do TCU, inclusive as citações, deverão ser realizadas mediante Aviso de Recebimento - AR, via Empresa Brasileira de Correios e Telégrafos, bastando para sua validade que se demonstre que a correspondência foi entregue no endereço correto. (Acórdão 1526/2007-TCU-Plenário, Relator Ministro AROLDO CEDRAZ) .
A validade do critério de comunicação processual do TCU foi referendada pelo Supremo Tribunal Federal, nos termos do julgamento do MS-AgR 25.816/DF, por meio do qual se afirmou a desnecessidade da ciência pessoal do interessado, entendendo-se suficiente a comprovação da entrega do ‘AR’ no endereço do destinatário:
Ementa: agravo regimental. Mandado de segurança. Desnecessidade de intimação pessoal das decisões do tribunal de contas da união. art. 179 do regimento interno do TCU. Intimação do ato impugnado por carta registrada, iniciado o prazo do art. 18 da lei nº 1.533/51 da data constante do aviso de recebimento. Decadência reconhecida. Agravo improvido.
O envio de carta registrada com aviso de recebimento está expressamente enumerado entre os meios de comunicação de que dispõe o Tribunal de Contas da União para proceder às suas intimações.
O inciso II do art. 179 do Regimento Interno do TCU é claro ao exigir apenas a comprovação da entrega no endereço do destinatário, bastando o aviso de recebimento simples. 
Da revelia dos responsáveis União das Associações e Conselhos de Moradores de Olinda e Marcos Morais Martins
No caso vertente, a citação dos responsáveis se deu em endereços provenientes da base de CPFs da Receita Federal, em sistema custodiado pelo TCU. A entrega dos ofícios citatórios nesses endereços ficou comprovada.
Nos processos do TCU, a revelia não leva à presunção de que seriam verdadeiras todas as imputações levantadas contra os responsáveis, diferentemente do que ocorre no processo civil, em que a revelia do réu opera a presunção da verdade dos fatos narrados pelo autor (Acórdão 1009/2018-TCU-Plenário, Relator: BRUNO DANTAS; 2369/2013 - TCU - Plenário, Relator: BENJAMIN ZYMLER e 2449/2013 - TCU - Plenário, Relator: BENJAMIN ZYMLER) . Dessa forma, a avaliação da responsabilidade do agente não pode prescindir da prova existente no processo ou para ele carreada. 
Ao não apresentar sua defesa, os responsáveis deixaram de produzir prova da regular aplicação dos recursos sob sua responsabilidade, em afronta às normas que impõem a obrigação legal de, sempre que demandados pelos órgãos de controle, apresentar os documentos que demonstrem a correta utilização das verbas públicas, a exemplo do contido no art. 93 do Decreto-Lei 200/1967: ‘Quem quer que utilize dinheiros públicos terá de justificar seu bom e regular emprego na conformidade das leis, regulamentos e normas emanadas das autoridades administrativas competentes.’ 
Mesmo as alegações de defesa não sendo apresentadas, considerando o princípio da verdade real que rege esta Corte, procurou-se buscar, em manifestações dos responsáveis na fase interna desta Tomada de Contas Especial, se havia algum argumento que pudesse ser aproveitado a seu favor. 
No entanto, os responsáveis não se manifestaram na fase interna, não havendo, assim, nenhum argumento que possa vir a ser analisado e posteriormente servir para afastar as irregularidades apontadas.
Em se tratando de processo em que a parte interessada não se manifestou acerca das irregularidades imputadas, não há elementos para que se possa efetivamente aferir e reconhecer a ocorrência de boa-fé na conduta dos responsáveis, podendo este Tribunal, desde logo, proferir o julgamento de mérito pela irregularidade das contas, conforme os termos dos §§ 2º e 6º do art. 202 do Regimento Interno do TCU. (Acórdão 2064/2011-TCU-Primeira Câmara (relator: Ubiratan Aguiar) , 6.182/2011-TCU-1ª Câmara (relator: Weber de Oliveira) , 4.072/2010-TCU-1ª Câmara (Relator: Valmir Campelo) , 1.189/2009-TCU-1ª Câmara (Relator: Marcos Bemquerer) , 731/2008-TCU-Plenário (Relator: Aroldo Cedraz) .
Dessa forma, os responsáveis União das Associações e Conselhos de Moradores de Olinda e Marcos Morais Martins devem ser considerados revéis, nos termos do art. 12, §3º, da Lei 8.443/1992, devendo as contas serem julgadas irregulares, condenando-os solidariamente ao débito apurado.
Prescrição da Pretensão Punitiva
Vale ressaltar que a pretensão punitiva do TCU, conforme Acórdão 1441/2016-TCU-Plenário, Relator: Benjamin Zymler, que uniformizou a jurisprudência acerca dessa questão, subordina-se ao prazo geral de prescrição indicado no art. 205 do Código Civil, que é de dez anos, contado da data de ocorrência da irregularidade sancionada, nos termos do art. 189 do Código Civil, sendo este prazo interrompido pelo ato que ordenar a citação, a audiência ou a oitiva dos responsáveis.
No caso em exame, ocorreu a prescrição, uma vez que a irregularidade sancionada ocorreu em 19/7/2008, e o ato de ordenação da citação ocorreu em 22/9/2019.
CONCLUSÃO
Em face da análise promovida na seção ‘Exame Técnico’, verifica-se que os responsáveis União das Associações e Conselhos de Moradores de Olinda e Marcos Morais Martins não lograram comprovar a boa e regular aplicação dos recursos, instados a se manifestar, optaram pelo silêncio, configurando a revelia, nos termos do §3º, do art. 12, da Lei 8.443/1992. Ademais, inexistem nos autos elementos que demonstrem a boa-fé dos responsáveis ou a ocorrência de outras excludentes de culpabilidade.
Vale ressaltar que a jurisprudência pacífica nesta Corte é no sentido da imprescritibilidade das ações de ressarcimento ao erário (Súmula TCU 282) . Dessa forma, identificado dano ao erário, devese instaurar e julgar o processo de tomada de contas especial para responsabilizar seus agentes causadores, respeitando o direito ao contraditório e à ampla defesa, independentemente de quando ocorreram os atos impugnados.
Verifica-se também que houve a prescrição da pretensão punitiva, conforme análise já realizada.
Tendo em vista que não constam dos autos elementos que permitam reconhecer a boa-fé dos responsáveis, sugere-se que as suas contas sejam julgadas irregulares, nos termos do art. 202, § 6º, do Regimento Interno do TCU, com a imputação do débito atualizado monetariamente e acrescido de juros de mora, nos termos do art. 202, §1º do Regimento Interno do TCU, descontado o valor eventualmente recolhido.
Por fim, como não houve elementos que pudessem modificar o entendimento acerca das irregularidades em apuração, mantém-se a matriz de responsabilização presente na peça 62.
PROPOSTA DE ENCAMINHAMENTO
Diante do exposto, submetemos os autos à consideração superior, propondo ao Tribunal:
considerar revéis os responsáveis União das Associações e Conselhos de Moradores de Olinda (CNPJ: 24.134.413/0001-27) e Marcos Morais Martins (CPF: XXX.985.754-XX) , para todos os efeitos, dando-se prosseguimento ao processo, com fulcro no art. 12, § 3º, da Lei 8.443/1992; 
julgar irregulares, nos termos dos arts. 1º, inciso I, 16, inciso III, alíneas b e c, da Lei 8.443/1992, c/c os arts. 19 e 23, inciso III, da mesma Lei, as contas dos responsáveis União das Associações e Conselhos de Moradores de Olinda (CNPJ: 24.134.413/0001-27) e Marcos Morais Martins (CPF: XXX.985.754-XX) , condenando-os solidariamente ao pagamento das importâncias a seguir especificadas, atualizadas monetariamente e acrescidas dos juros de mora, calculadas a partir das datas discriminadas até a data da efetiva quitação do débito, fixando-lhes o prazo de quinze dias, para que comprovem, perante o Tribunal, o recolhimento das referidas quantias aos cofres do Tesouro Nacional, nos termos do art. 23, inciso III, alínea ‘a’, da citada lei, c/c o art. 214, inciso III, alínea ‘a’, do Regimento Interno do TCU.  
	Débitos relacionados ao responsável Marcos Morais Martins (CPF: XXX.985.754-XX) em solidariedade com União das Associações e Conselhos de Moradores de Olinda (CNPJ: 24.134.413/0001-27) :
	Data de ocorrência
	Valor histórico (R$) 

	19/7/2008
	19.824,93

	19/7/2008
	1.500,00

	18/7/2008
	595.000,00

	19/7/2008
	124.000,00

Valor atualizado do débito (com juros) em 24/3/2020: R$ 2.066.061,09
autorizar, desde logo, a cobrança judicial das dívidas, caso não atendidas a notificação, na forma do disposto no art. 28, inciso II, da Lei 8.443/1992;
autorizar também, desde logo, se requerido, com fundamento no art. 28, inciso I, da Lei 8.443, de 1992, c/c o art. 217, §§ 1º e 2º do Regimento Interno do TCU, o parcelamento das dívidas em até 36 parcelas, incidindo, sobre cada parcela, corrigida monetariamente, os correspondentes acréscimos legais, fixando-lhes o prazo de quinze dias, a contar do recebimento da notificação, para comprovarem, perante o Tribunal, o recolhimento da primeira parcela, e de trinta dias, a contar da parcela anterior, para comprovarem os recolhimentos das demais parcelas, devendo incidir, sobre cada valor mensal, atualizado monetariamente, os juros de mora devidos, no caso do débito, na forma prevista na legislação em vigor, alertando os responsáveis de que a falta de comprovação do recolhimento de qualquer parcela importará o vencimento antecipado do saldo devedor, nos termos do § 2º do art. 217 do Regimento Interno deste Tribunal; 
enviar cópia do Acórdão a ser prolatado, bem como do Relatório e do Voto que o fundamentarem à Procuradoria da República no Estado de PE, nos termos do à § 3º do art. 16 da Lei 8.443/1992, c/c o § 7º do art. 209 do Regimento Interno do TCU, para adoção das medidas cabíveis; e
enviar cópia do Acórdão que vier a ser proferido ao Secretaria Especial do Esporte e aos responsáveis, para ciência, informando que a presente deliberação, acompanhada do Relatório e do Voto que a fundamenta, está disponível para a consulta no endereço www.tcu.gov.br/acordaos, além de esclarecer que, caso requerido, o TCU poderá fornecer sem custos as correspondentes cópias, de forma impressa.”
É o Relatório.

não há.

Subprocurador-Geral Paulo Soares Bugarin.

TOMADA DE CONTAS ESPECIAL. CONVÊNIO DO MINISTÉRIO DO ESPORTE. NÃO COMPROVAÇÃO DA BOA E REGULAR APLICAÇÃO DOS RECURSOS. PRESCRIÇÃO DA PRETENSÃO PUNITIVA. CITAÇÃO. REVELIA. CONTAS IRREGULARES. DÉBITO.

TOMADA DE CONTAS ESPECIAL (TCE)

Secretaria de Controle Externo de Tomada de Contas Especial (SecexTCE).

Examino Tomada de Contas Especial (TCE) instaurada pela Secretaria Especial do Esporte, em desfavor de União das Associações e Conselhos de Moradores de Olinda (CNPJ: 24.134.413/0001-27) e Marcos Morais Martins, na qualidade de dirigente dessa entidade (CPF: 344.985.754-15) , em razão da não comprovação da regular aplicação dos recursos repassados pela União mediante o Convênio CV ME 353/2006, registro Siafi 580909 (peça 12) , firmado entre o Ministério do Esporte e a referida entidade, e que tinha por objeto o instrumento descrito como “Implantação de Núcleos de Esporte do Programa Segundo Tempo”.
2.	Os motivos que levaram à instauração da presente tomada de contas foram:
2.1.	Não devolução do saldo da conta específica do convênio, no caso de não utilização da totalidade dos recursos federais transferidos na execução do objeto pactuado;
2.2.	Realização de despesas em itens não permitidos ou incompatíveis com o objeto do convênio;
2.3.	Ausência parcial de documentação de prestação de contas dos recursos federais repassados à convenente, consubstanciada na falta de recibos, notas fiscais ou outros documentos capazes de comprovar os pagamentos realizados na ação “Recursos Humanos”;
2.4.	Não comprovação do aporte da contrapartida pactuada no convênio.
3.	Não obstante sua regular citação, os responsáveis permaneceram silentes, configurando-se as suas revelias, para todos os efeitos, nos termos do art. 12, § 3º, da Lei 8.443/1992.
4.	Cabe mencionar que, considerando o princípio da verdade real que rege esta Corte, a unidade técnica informa que buscou, em manifestações dos responsáveis na fase interna desta Tomada de Contas Especial, se havia algum argumento que pudesse ser aproveitado a seus favores. 
5.	No entanto, os responsáveis também não se manifestaram na fase interna, não havendo, assim, qualquer argumento que pudesse vir a ser analisado e posteriormente servisse para afastar as irregularidades apontadas.
6.	Dessa forma, e inexistindo nos autos elementos que permitam concluir pela ocorrência de boa-fé ou de outros excludentes de culpabilidade em suas condutas, acolho os fundamentos utilizados pela unidade técnica, que contaram com a anuência do Ministério Público junto a este Tribunal, para considerar as contas dos responsáveis irregulares, condenando-os em débito solidário. Deixo, contudo, de lhes aplicar a multa prevista no art. 57 da Lei 8.443/1992 34, pois, conforme verificou a unidade técnica especializada, já ocorreu a prescrição punitiva, uma vez que a irregularidade sancionada ocorreu em 19/7/2008 e o ato de ordenação da citação ocorreu em 22/9/2019, portanto, período superior a dez anos.
	Com base no exposto, VOTO por que este Colegiado aprove a minuta de acórdão que trago à apreciação.
TCU, Sala das Sessões Ministro Luciano Brandão Alves de Souza, em 23 de abril de 2020.
Ministro JOÃO AUGUSTO RIBEIRO NARDES 
Relator